高雄高等行政法院判決
111年度交上字第15號
上  訴  人  陳卓杰                                      

訴訟代理人  楊岡儒  律師
被 上訴 人  高雄市政府交通局

代  表  人  張淑娟              
上列當事人間交通裁決事件，上訴人對於中華民國110年12月27
日臺灣橋頭地方法院110年度交字第167號行政訴訟判決提起上訴
，本院判決如下：
　　主  文
一、原判決關於被上訴人民國110年7月21日高市交裁字第32-Z50
    765962號違反道路交通管理事件裁決書處罰主文第2項「二.
    上開罰鍰及駕駛執照逾期不繳納、繳送者：(一)罰鍰依法移
    送強制執行，自110年8月21日起吊扣駕駛執照48個月，並限
    於110年9月4日前繳送。(二)110年9月4日前未繳送駕駛執照
    者，自110年9月5日起吊銷駕駛執照，並逕行註銷駕駛執照
    。(三)駕駛執照吊(註)銷後，自110年9月5日起1年內不得重
    新考領駕駛執照。」暨該訴訟費用部分均廢棄。
二、上開廢棄部分（被上訴人110年7月21日高市交裁字第32-Z50
    765962號違反道路交通管理事件裁決書處罰主文第2項），
    應予撤銷。
三、其餘上訴駁回。
四、第一審及上訴審訴訟費用新臺幣1,050元，由被上訴人負擔
    新臺幣525元，餘由上訴人負擔。
    理  由
一、上訴人於民國110年3月2日14時39分許，駕駛000000號自用
    大貨車（下稱系爭大貨車），在國道三號北向373公里處（
    即○○北向地磅站），因有「載運貨物未嚴密覆蓋」之交通違
    規，經內政部警政署國道公路警察局第五公路警察大隊（下
    稱舉發機關）警員當場攔停舉發，填掣國道警交字第Z50765
    962號舉發違反道路交通管理事件通知單（下稱舉發通知單
    ）。上訴人不服舉發，曾於110年4月6日、6月7日向被上訴
    人提出陳述，經舉發機關於110年5月19日以國道警五交字第
    1105701408號函(下稱110年5月19日函)查復略以：「經審視
    採證資料，旨揭車輛所裝載貨物，依客觀經驗判斷仍有掉落
    之虞，依法舉發。」等語。上訴人仍不服，向被上訴人申請
    裁決，被上訴人洵依據道路交通管理處罰條例（下稱處罰條
    例）第33條第1項第11款、第63條第1項第1款、第68條第2項
    暨違反道路交通管理事件統一裁罰基準表規定，於110年7月
    21日開立高市交裁字第32-Z50765962號違反道路交通管理事
    件裁決書(下稱原處分)，裁處上訴人：「一、罰鍰新臺幣(
    下同)4千元整，並記違規點數1點，吊扣駕駛執照24個月，
    罰鍰及駕駛執照限於110年8月20日前繳納、繳送。(下稱處
    罰主文第1項)二、上開罰鍰及駕駛執照逾期不繳納、繳送者
    ：(一)罰鍰依法移送強制執行，自110年8月21日起吊扣駕駛
    執照48個月，並限於110年9月4日前繳送。(二)110年9月4日
    前未繳送駕駛執照者，自110年9月5日起吊銷駕駛執照，並
    逕行註銷駕駛執照。(三)駕駛執照吊(註)銷後，自110年9月
    5日起1年內不得重新考領駕駛執照。(下稱處罰主文第2項)
    」上訴人不服，提起行政訴訟，經臺灣橋頭地方法院(下稱
    原審)110年度交字第167號行政訴訟判決(下稱原判決)駁回
    其訴，上訴人仍不服，遂提起本件上訴。
二、上訴人起訴主張及訴之聲明、被上訴人於原審之答辯及聲明
    、原審判決理由，均引用原審判決書所載。
三、上訴意旨略以：因上訴人以駕駛大貨車為業，原處分吊扣上
    訴人駕駛執照24個月，嚴重侵害上訴人工作權，影響上訴人
    之生計。承辦員警當時查詢上訴人並無違規記點，故向上訴
    人承諾不會吊扣駕照，上訴人當時才會同意簽罰單及被記點
    ，然原處分竟吊扣上訴人駕駛執照，顯然違反信賴保護原則
    。警方未確實查證現場「汽車行駛高速公路裝置貨物未依規
    定覆蓋」，究係因遭風吹或其他原因所致，其事實查證有缺
    ，原審此部分並未深究等語。
四、本院判斷：
(一)關於原處分處罰主文第1項部分並無違法：
 1、應適用的法令：
 (1)處罰條例
　A.第33條第1項第11款：「汽車行駛於高速公路、快速公路或
    設站管制之道路，不遵使用限制、禁止、行車管制及管理事
    項之管制規則而有下列行為者，處汽車駕駛人新臺幣3,000
    元以上6,000元以下罰鍰：……十一、裝置貨物未依規定覆蓋
    、捆紮。」
  B.第63條第1項：「汽車駕駛人有下列各款所列條款之一者，
    除依原條款處罰鍰外，並予記點：一、有第33條第1項……情
    形之一者，各記違規點數1點。」
　C.第68條第2項：「領有汽車駕駛執照之汽車駕駛人，除駕駛
    聯結車、大客車、大貨車外之非其駕駛執照種類之車輛，違
    反本條例及道路交通安全規則之規定，應受吊扣駕駛執照情
    形時，無因而肇事致人受傷或重傷者，記違規點數5點。但1
    年內違規點數共達6點以上或再次應受吊扣駕駛執照情形者
    ，併依原違反本條例應受吊扣駕駛執照處分規定，吊扣其駕
    駛執照。」
 (2)道路交通安全規則第77條第1項第2款：「汽車裝載時，除機
    車依第88條規定外，應依下列規定：……二、載運人客、貨物
    必須穩妥，車門應能關閉良好，物品應捆紮牢固，堆放平穩
    。」
 (3)高速公路及快速公路交通管制規則第21條第1項第1款：「貨
    車行駛高速公路及快速公路，裝載物品應依下列規定：一、
    裝載之貨物，應嚴密覆蓋、捆紮牢固。裝載砂石等粒狀物品
    ，除應嚴密覆蓋外，並不得超出車廂高度。」　
 2、經查，原判決斟酌全辯論意旨及勘驗結果，係以上訴人駕駛
    系爭大貨車於前揭時、地，確有「汽車行駛高速公路裝置貨
    物未依規定覆蓋」之違章行為，有舉發通知單、舉發機關11
    0年5月19日函附原審卷第65頁、第75-77頁可稽，上訴人對
    上開違規事實，亦不爭執。且依勘驗採證光碟結果，上訴人
    自陳有違規點數5點，故無法僅以員警口誤及舉發通知單未
    有記違規點數1點之列載，上訴人即可據以作為信賴其目前
    無違規記點之基礎，故無信賴保護原則之適用。又原處分之
    裁罰結果，雖致上訴人於短期內可能無法以駕駛職業聯結車
    或大貨車營生，然所造成上訴人工作權之影響，亦僅限於駕
    駛職業聯結車或大貨車等車輛方面，上訴人並非喪失其他謀
    生之工作機會。原判決綜合上開理由而論斷，被上訴人依前
    揭規定於原處分處罰主文第1項裁處上訴人罰鍰4千元，並記
    違規點數1點，吊扣駕駛執照24個月並無違法，進而判決駁
    回上訴人於原審之訴，業已就其職權調查證據之結果而為論
    斷，並敘明證據取捨之理由，要無判決理由不備之情形。
 3、至於上訴人就原處分處罰主文第1項部分之上訴理由，均係
    重申起訴意旨，復經為原審分述理由而不予採據。因此上訴
    人之上訴理由，核係就原審取捨證據、認定事實之職權行使
    ，指摘其為不當，難認已表明原判決所違背之法令及其具體
    內容，或依訴訟資料可認為原判決有違背法令之具體事實之
    事由之一。　　　　　
 4、綜上所述，原判決已敘明其認定原處分處罰主文第1項事實
    之依據及得心證之理由，對上訴人此部分在原審之主張如何
    不足採之論證取捨等事項，亦詳為論斷，對於本件此部分應
    適用之法律所持之見解，核無違誤，並無判決不適用法規、
    適用不當或理由矛盾等違反法令情事。上訴人上訴意旨無非
    係重述其在原審業經主張而為原判決不採之陳詞，再為爭執
    ，純屬其主觀之歧異見解，或屬事實認定及證據取捨問題，
    均難謂為此部分之原判決有違背法令之情形。是上訴人請求
    廢棄原判決並撤銷原處分處罰主文第1項部分，為無理由，
    應予駁回。　　
(二)原處分處罰主文第2項應屬無效之行政處分：
 1、應適用的法令：
 (1)處罰條例第65條第1項第1款、第2款：「汽車所有人、駕駛
    人違反本條例，經主管機關裁決書送達後逾30日之不變期間
    未向管轄之地方法院行政訴訟庭提起撤銷訴訟，或其訴訟經
    法院裁判確定，而不繳納罰鍰或不繳送汽車牌照、駕駛執照
    者，依下列規定處理之：一、經處分吊銷汽車牌照或駕駛執
    照者，由公路主管機關逕行註銷。二、經處分吊扣汽車牌照
    或駕駛執照者，按其吊扣期間加倍處分；仍不依限期繳送汽
    車牌照或駕駛執照者，吊銷其汽車牌照或駕駛執照。」
 (2)行政程序法
 A、第111條：「行政處分有下列各款情形之一者，無效︰一、
    不能由書面處分中得知處分機關者。二、應以證書方式作成
    而未給予證書者。三、內容對任何人均屬不能實現者。四、
    所要求或許可之行為構成犯罪者。五、內容違背公共秩序、
    善良風俗者。六、未經授權而違背法規有關專屬管轄之規定
    或缺乏事務權限者。七、其他具有重大明顯之瑕疵者。」
 B、第93條：「（第1項）行政機關作成行政處分有裁量權時，
    得為附款。無裁量權者，以法律有明文規定或為確保行政處
    分法定要件之履行而以該要件為附款內容者為限，始得為之
    。（第2項）前項所稱之附款如下︰一、期限。二、條件。
    三、負擔。四、保留行政處分之廢止權。五、保留負擔之事
    後附加或變更。」
 2、得心證理由：
 (1)依前述行政程序法第93條可知行政機關作成行政處分無裁量
    權者，以法律有明文規定或為確保行政處分法定要件之履行
    而以該要件為附款內容者，方得為「期限」「條件」「負擔
    」「保留行政處分之廢止權」「保留負擔之事後附加或變更
    」等附款之記載。所稱「為確保行政處分法定要件之履行而
    以該要件為附款內容」，係就授益行政處分而言，負擔處分
    不生「為確保行政處分法定要件之履行」而能「以該要件為
    附款內容」之問題。依處罰條例第65條第1項第2款規定，汽
    車所有人、駕駛人經處分吊扣汽車牌照或駕駛執照，處分形
    式或實質確定後而不依限期繳送汽車牌照或駕駛執照，按其
    吊扣期間加倍處分；仍不依限期繳送汽車牌照或駕駛執照者
    ，吊銷其汽車牌照或駕駛執照，此等易處處分性質上為羈束
    處分。處罰條例第65條第1項第2款並未規定主管機關得作成
    附條件之易處處分。又主管機關依處罰條例第65條第1項第2
    款作成之易處處分係負擔處分，且查無其他法律規定允許主
    管機關得作成附條件之易處處分，自不得附條件。
 (2)經查，原處分主文記載：「一、罰鍰4千元整，並記違規點
    數1點，吊扣駕駛執照24個月，罰鍰及駕駛執照限於110年8
    月20日前繳納、繳送。二、上開罰鍰及駕駛執照逾期不繳納
    、繳送者：(一)罰鍰依法移送強制執行，自110年8月21日起
    吊扣駕駛執照48個月，並限於110年9月4日前繳送。(二)110
    年9月4日前未繳送駕駛執照者，自110年9月5日起吊銷駕駛
    執照，並逕行註銷駕駛執照。(三)駕駛執照吊(註)銷後，自
    110年9月5日起1年內不得重新考領駕駛執照。」(原審卷第2
    7頁)，足見原處分處罰主文第2項係以上訴人未於110年8月2
    0日前及同年9月4日前繳送汽車駕駛執照為停止條件，分別
    將原處分罰處主文第1項之吊扣汽車駕駛執照24個月之前處
    罰處分，變更為吊扣汽車駕駛執照48個月及吊銷汽車駕駛執
    照之附條件易處處分。然而主管機關依處罰條例第65條第
    1項第2款作成之易處處分係屬負擔處分，不得附條件已如上
    述，原處分處罰主文第2項顯已違反行政程序法第93條及處
    罰條例第65條第1項第2款之規定，具有瑕疵。又依處罰條例
    第65條第1項第2款規定，被上訴人作成原處分處罰主文第2
    項即易處處分之法律要件，除上訴人未依限期繳送汽車駕駛
    執照外，尚須具備吊扣汽車駕駛執照之前處罰處分已確定之
    要件。原處分處罰主文第2項僅以上訴人未依限繳送汽車駕
    駛執照此繫於將來可能發生之事實，作為發生加倍吊扣汽車
    駕駛執照期間及吊銷汽車駕駛執照之要件，使所欲發生之法
    律效果生效與否完全處於不確定之狀態，顯已嚴重違反憲法
    法治國原則導出之明確性原則及行政程序法第5條之規定，
    且此等瑕疵已達重大明顯之程度，依行政程序法第111條第7
    款規定，應屬無效之處分。
 (3)再查，原判決駁回上訴人請求撤銷被上訴人所作之原處分，
    判決理由僅就原處分處罰主文第1項予以論斷；關於原處分
    處罰主文第2項即易處處分部分，並未予理由中說明，有判
    決理由不備之違誤，且原處分處罰主文第2項既有上開可議
    之處，上訴人指摘原判決違背法令，求予廢棄，即有理由。
    復按「行政處分因違法而得撤銷」與「行政處分違法情節重
    大而無效」之區辨，實取決於行政處分違法程度之高低，但
    就違法性存在本身而言，二者間實無本質上之差異。且從「
    違法類型連續化」的觀點言之，要找出處分「違法得撤銷」
    與「違法而無效」之明確分界線，亦有困難。二者之區辦實
    益，僅表現在對應救濟程序之難易程度。即處分若有重大違
    法事由而無效者，其行政救濟程序較易，不需經過一般前置
    行政爭訟程序（例如訴願程序），只須踐行行政訴訟法第6
    條2項規定「請求原處分機關確認無效而未被允許」之要件
    ，即可提起「確認處分無效之訴」；而提起處分撤銷訴訟者
    ，原則上須先踐行一般前置行政爭訟程序。但就權利受違法
    處分侵犯之主體而言，不問其所提之訴訟類型為「處分撤銷
    訴訟」，抑或「確認處分無效訴訟」，一旦獲得勝訴判決，
    從處分規制作用之實質排除而言，勝訴之實質效果實無區別
    (最高行政法院108年度判字第4號判決可資參照)。本件原處
    分處罰主文第2項有上開無效之事由，惟上訴人於原審起訴
    時之訴之聲明就原處分處罰主文第2項部分，僅聲明原處分
    撤銷，並未另為主張無效，而因「撤銷原處分」與「確認原
    處分違法」之效果無異，已如上述，亦符合上訴人之主觀認
    知（即原處分有重大違法情事，故其處分之實際規制效力應
    予解消），為避免將原判決關於此部分廢棄，發回原審僅係
    轉換為「確認原處分處罰主文第2項處分無效」訴訟，再由
    原審依本院上開法律見解予以確認無效。且提起「處分撤銷
    訴訟」而獲勝訴判決者，有「形成判決」之效果。即原處分
    因行政法院判決之作成，被行政法院撤銷而不復存在。故基
    於訴訟經濟考量，原處分處罰主文第2項既有上開重大明顯
    之瑕疵，本院已可自為判決，爰將原判決處罰主文第2項廢
    棄，並撤銷原處分處罰主文第2項。
(三)綜上所述，原判決關於原處分處罰主文第1項部分，並無違
    誤，上訴人指摘原判決此部分違背法令，請求廢棄，為無理
    由，應予駁回；而關於原處分處罰主文第2項部分，原判決
    核有前述違背法令，原判決就此部分未予理由中說明，有判
    決理由不備之違誤，上訴人就此求予廢棄，為有理由。是原
    判決關於駁回原處分處罰主文第2項部分，應予廢棄，並因
    本件事實已臻明確，自應由本院本於原判決認定之事實，判
    決原處分處罰主文第2項為違法，並將原處分處罰主文第2項
    予以撤銷。
六、結論：上訴為一部有理由，一部無理由。
中　　華　　民　　國　　111 　年　　4 　　月　　26　　日
              高雄高等行政法院第二庭
                          審判長法官  孫　國　禎
                                法官  曾　宏　揚
                                法官  廖　建　彥
以上正本係照原本作成。
不得上訴。
中　　華　　民　　國　　111 　年　　4 　　月　　26　　日
                              書記官　洪　美　智